ACORDAO-COMPLETO-2424715

ACÓRDÃO 9214/2020 ATA 30/2020 - SEGUNDA CÂMARA

VISTOS, relatados e discutidos estes autos de processo de aposentadoria de ex-servidores do Instituto Federal de Educação, Ciência e Tecnologia Goiano,
ACORDAM os Ministros do Tribunal de Contas da União, reunidos em sessão da Segunda Câmara, diante das razões expostas pelo relator e com fundamento na Constituição Federal, art. 71, III e IX e na Lei 8.443/1992, arts. 1º, V, e 39, II, em:
9.1. considerar legal a concessão e conceder registro ao ato de interesse de Emivaldo Gonçalves;
9.2. considerar ilegal a concessão e negar registro ao ato de interesse de Elza Rosa da Costa;
9.3. dispensar a devolução dos valores indevidamente recebidos de boa-fé pela interessada, nos termos do Enunciado 106 da Súmula de Jurisprudência deste Tribunal;
9.4. determinar ao Instituto Federal de Educação, Ciência e Tecnologia Goiano que adote as seguintes providências, sob pena de responsabilidade solidária da autoridade administrativa omissa:
9.4.1. suspenda os pagamentos realizados com base no ato ora considerado ilegal;
9.4.2. emita novo ato de aposentadoria escoimado da irregularidade apontada no ato considerado ilegal, submetendo-o a este Tribunal no prazo de trinta dias, pelo sistema e-Pessoal;
9.4.3. comunique aos interessados a deliberação deste Tribunal e os alerte de que o efeito suspensivo proveniente da eventual interposição de recursos, junto ao TCU, não os eximirá da devolução dos valores indevidamente recebidos após a notificação;
9.5. dar ciência desta deliberação aos interessados e ao Instituto Federal de Educação, Ciência e Tecnologia Goiano.

Análise de atos de concessão de aposentadoria.

Segunda Câmara

3. Interessados/Responsáveis:
3.1. Interessados: Elza Rosa da Costa (XXX.812.261-XX); Emivaldo Gonçalves (XXX.206.631-XX).

13.1. Ministros presentes: Ana Arraes (Presidente), Augusto Nardes (Relator), Aroldo Cedraz e Raimundo Carreiro.
13.2. Ministros-Substitutos presentes: Marcos Bemquerer Costa e André Luís de Carvalho.

AUGUSTO NARDES

Adoto como relatório a instrução de peça 6 elaborada pelo auditor da Secretaria de Fiscalização de Pessoal (Sefip) a seguir transcrita, a qual recebeu anuência do dirigente da unidade técnica (peça 7) e do Ministério Público junto a este Tribunal (peça 8) :
INTRODUÇÃO
1.	Trata-se de atos de concessão inicial de aposentadoria de Elza Rosa da Costa e Emivaldo Gonçalves, ex-servidores do Instituto Federal de Educação, Ciência e Tecnologia Goiano.
2.	Os atos foram submetidos, para fim de registro, à apreciação do Tribunal de Contas da União (TCU) , de acordo com o art. 71, inciso III, da Constituição Federal. O cadastramento e a disponibilização ao TCU ocorreram por intermédio do Sistema de Apreciação e Registro de Atos de Admissão e Concessões, na forma dos arts. 2º, caput e incisos I a VI, e 4º, caput, da Instrução Normativa - TCU 78/2018.
EXAME TÉCNICO
3.	Os servidores Emivaldo Gonçalves e Elza Rosa da Costa aposentaram-se voluntariamente, com proventos integrais, com base no art. 3º da EC 47/2005.
4.	No ato do Sr. Emivaldo Gonçalves, consta o pagamento de VPNI de "Quintos/Décimos" de função exercida no período de 30/03/1995 a 01/07/1996; anterior, portanto, à edição da Lei 9624/1998. O ato está legal.
5.	Constatou-se na ficha financeira extraída do Siape (peça 2) da ex-servidora Elza Rosa da Costa o pagamento da rubrica "82375 VENC.BAS.COMP.ART.15 L11091/05", no valor de R$ 17,16, sem a absorção correta, nos termos dos parágrafos 2º e 3º do art. 15 da Lei 11.091/2005.		
6. 	A parcela "VENC. BAS. COMP. ART. 15 L. 11.091/05" refere-se à parcela complementar da remuneração prevista no art. 15 da Lei 11.091/2005, que dispôs sobre o Plano de Carreira dos Cargos Técnico-Administrativos em Educação, no âmbito das Instituições Federais de Ensino. O dispositivo é transcrito parcialmente a seguir:
Art. 15. O enquadramento previsto nesta Lei será efetuado de acordo com a Tabela de Correlação, constante do Anexo VII desta Lei. 
§ 1º.  O enquadramento do servidor na Matriz Hierárquica será efetuado no prazo máximo de    90 (noventa) dias após a publicação desta Lei, observando-se:
 (...) 
§ 2º.  Na hipótese de o enquadramento de que trata o § 1º deste artigo resultar em vencimento básico de valor menor ao somatório do vencimento básico, da Gratificação Temporária - GT e da Gratificação Específica de Apoio Técnico-Administrativo e Técnico-Marítimo às Instituições Federais de Ensino - GEAT, considerados no mês de dezembro de 2004, proceder-se-á ao pagamento da diferença como parcela complementar, de caráter temporário.
 (...) 
§ 3º.  A parcela complementar a que se refere o § 2º deste artigo será considerada para todos os efeitos como parte integrante do novo vencimento básico, e será absorvida por ocasião da reorganização ou reestruturação da carreira ou tabela remuneratória, inclusive para fins de aplicação da tabela constante do Anexo I-B desta Lei.
 (...) (grifos) .
7. 	Essa parcela complementar, portanto, deveria ser absorvida pelos reajustes posteriores.
8. 	Contudo, os arts. 13 da Lei 11.784/2008 e 43 da Lei 12.772/2012 vedaram essa absorção pelos aumentos promovidos por essas leis (escalonados entre maio de 2008 e julho de 2010 e entre março de 2013 e março de 2015) :
Art. 13. A parcela complementar de que tratam os §§ 2º e 3º do art. 15 da Lei nº 11.091, de 12 de janeiro de 2005, não será absorvida por força dos aumentos remuneratórios decorrentes das alterações realizadas na Lei nº 11.091, de 12 de janeiro de 2005, em virtude das alterações impostas pelos arts. 12 e 15 desta Lei (Lei 11.784/2008) .
Art. 43. A parcela complementar de que tratam os §§ 2º e 3º do art. 15 da Lei nº 11.091, de 2005, não será absorvida por força dos aumentos remuneratórios com efeitos financeiros no período de 2013 a 2015 (Lei 11.772/2012) .
9. 	Cabe considerar que a tabela atualmente vigente foi aprovada pela Lei 12.772/2012. Isso considerado, a vedação de absorção pelos reajustes trazidos pelas Leis 11.784/2008 e 12.772/2012 implica, necessariamente, o seguinte: da sua criação até hoje, a única possibilidade de absorção da parcela complementar foi quando da aplicação da tabela do Anexo I-B da Lei 11.091/2005.
10. 	Assim, para verificar a regularidade do pagamento dessa parcela complementar, cabe verificar:
a) se a criação da parcela complementar, incluída na ficha financeira de maio de 2005, observou a fórmula de cálculo estabelecida no art. 15, § 2º, da Lei 11.091/2005 (parcela complementar = provento básico de maio de 2005 - provento básico de dezembro de 2004 - GT - GEAT) ;
b) se foi correta a absorção quando da aplicação da tabela do Anexo I-B da Lei 11.091/2005, na forma do art. 15, § 3º, da Lei 11.091/2005.
11. 	O quadro a seguir permite maior clareza nessa verificação.
	Mês/ano
	Provento básico (R$) 
	GT (R$
	GEAT (R$) 
	Parcela Complementar (R$) 
	Soma (R$) 

	12/2004
	1.053,66
	158,05
	180,00
	-
	1.391,71

	05/2005
	1.230,93
	-
	-
	160,78
	1.391,71

	01/2006
	1.374,55
	-
	-
	17,16
	1.391,71

	12/2007
	1.424,03
	-
	-
	17,16    
	1.441,19

	04/2008
	1.475,30
	-
	-
	17,16   
	1.492,46

12. 	No caso concreto, há que se verificar se a parcela complementar paga atualmente à Sra.  Elza Rosa da Costa, no valor de R$ 17,16, corresponde ao resíduo existente na data da publicação da MP 431, de 14/5/2008, que interrompeu a absorção da referida parcela.
13. 	De acordo com o § 2º do art.15 da Lei 11.091/2005, o valor inicial da rubrica "82375 VENC.BAS.COMP.ART.15 L11091/05" deve ser igual ao somatório do vencimento básico, da Gratificação Temporária - GT e da Gratificação Específica de Apoio Técnico-Administrativo e Técnico-Marítimo às Instituições Federais de Ensino - GEAT, considerados no mês de dezembro de 2004, subtraindo-se desse resultado o vencimento básico no momento do enquadramento previsto pela mesma lei.
14. 	Dados extraídos do Siape indicam que em dezembro de 2004, seu provento básico, acrescido da GT e da GEAT, era de R$ 1.391,71.
15. 	Em maio de 2005 (mês da implantação dos novos valores fixados pela Lei 11.091/2005) , o vencimento básico do cargo da servidora foi alterado para R$ 1.230,93, mais a parcela relativa ao vencimento básico complementar da Lei 11.091/2005 (VBC) no valor de R$ 160,78, totalizando R$ 1.391,71, o que demonstra a regularidade do valor inicial da rubrica.
16. 	Em janeiro de 2006, o vencimento básico passou a R$ 1.374,55 e a rubrica relativa ao vencimento básico complementar foi reduzida para R$ 17,16, totalizando R$ 1.391,71, estando, portanto, de acordo com o disposto no art. 15 da Lei 11.091/2005.
17. 	Em dezembro de 2007, o vencimento básico da inativa foi majorado para R$ 1.424,03, entretanto ela continuou recebendo a rubrica Siape "82375 VENC.BAS.COMP.ART.15 L11091/05", no valor inalterado de R$ 17,16. Assim, para permanecer de acordo com o disposto no art. 15 da Lei 11.091/2005, o VBC deveria ter sido excluído, o que não aconteceu.
18. 	Em abril de 2008, com a edição do "regulamento específico" (cf. art. 15, § 4º) , deu-se a efetivação do enquadramento por nível de capacitação, previsto no inciso III do art. 26 da Lei, enquadramento esse que encerrou a implantação gradual do plano de carreira e, por força do art. 15, § 3º, da norma, também deveria ensejar a absorção da parcela complementar. E esse também é o entendimento do Tribunal (Acórdão 2069/2017-TCU-Primeira Câmara, de relatoria do Ministro Benjamin Zymler) .
19. 	O primeiro acréscimo subsequente, já sem impacto sobre a parcela complementar, apenas ocorreu com a edição da Lei 11.784/2008, cujos efeitos financeiros tiveram início em maio/2008.
20. 	Assim, em abril de 2008, o vencimento básico da ex-servidora foi alterado para R$ 1.475,30, e ela continuou recebendo a rubrica Siape "82375 VENC.BAS.COMP.ART.15 L11091/05", no valor inalterado de R$ 17,16. Entretanto, não havia mais a necessidade do pagamento de resíduo do vencimento complementar à Sra. Elza Rosa da Costa.
21.	Diante do exposto, o ato da interessada não deve prosperar. 
CONCLUSÃO
22.	Em razão do exposto e tendo em vista as análises realizadas nos atos de concessão de aposentadoria de Elza Rosa da Costa e Emivaldo Gonçalves, esta Unidade Técnica considera que o ato de Emivaldo Gonçalves pode receber a chancela de legalidade e o registro por esta Egrégia Corte. Entretanto, o ato da ex-servidora Elza Rosa da Costa deverá ser considerado ilegal ante a continuidade do pagamento da rubrica "VENC BAS.COMP ART. 15 L11091/05", no valor de R$ 17,16, sem a devida absorção prescrita no § 3º do art. 15 da Lei 11/091/2005. 
23.	Destaque-se que a análise deste processo levou em conta os dispositivos da Resolução TCU 315/2020. Registre-se, por fim, que o ato concessório em favor de Elza Rosa da Costa completará cinco anos no TCU em 05/01/2021.
PROPOSTA DE ENCAMINHAMENTO
24.	Ante o exposto, com fundamento nos arts. 71, inciso III, da Constituição Federal, 1o, inciso V, e 39, inciso II, da Lei n. 8.443/1992 e 260, §§ 1o, 2º e 5º e 6º, do Regimento Interno do Tribunal de Contas da União, propõe-se:
	a) considerar LEGAL e conceder o registro do ato inicial de Emivaldo Gonçalves (CPF: XXX.206.631-XX) ;
	b) considerar ILEGAL e negar o registro do ato inicial de aposentadoria de Elza Rosa da Costa  (CPF: XXX.812.261-XX) ;
	c) dispensar o ressarcimento das quantias indevidamente recebidas de boa-fé, nos termos da Súmula TCU n. 106;
	d) determinar ao Instituto Federal de Educação, Ciência e Tecnologia Goiano, com fundamento no art. 4º, inciso I, da Resolução TCU 315/2020, que: 
	d.1) no prazo de quinze dias, faça cessar os pagamentos decorrente do ato impugnado por esta Corte, sob pena de responsabilidade solidária da autoridade administrativa omissa, nos termos do art. 262 do Regimento Interno/TCU;
	d.2) cadastre, no prazo de trinta dias, pelo Sistema e-Pessoal, novo ato de concessão de aposentadoria da interessada, livre da irregularidade detectada;
       d.3) dê ciência, no prazo de 15 (quinze) dias, do inteiro teor desta deliberação à interessada, alertando-a de que o efeito suspensivo proveniente da interposição de eventuais recursos junto ao TCU não a exime da devolução dos valores percebidos indevidamente após a respectiva notificação, caso esses não sejam providos; 
       d.4) encaminhe ao Tribunal, no prazo de 30 (trinta) dias contados da ciência da decisão, documento apto a comprovar que a interessada tomou conhecimento do acórdão;
É o Relatório.

não há.

Procurador Júlio Marcelo de Oliveira.

PESSOAL. APOSENTADORIA. PAGAMENTO DE RUBRICA EM VALOR SUPERIOR AO DEVIDO. ILEGALIDADE. DETERMINAÇÕES.

APOSENTADORIA (APOS)

Secretaria de Fiscalização de Pessoal (SEFIP).

Em exame os atos de aposentadoria de Elza Rosa da Costa e Emivaldo Gonçalves, ex-servidores do Instituto Federal de Educação, Ciência e Tecnologia Goiano.
2.	A Secretaria de Fiscalização de Pessoal (Sefip) , com a anuência do Ministério Público junto ao TCU, manifestou-se pela legalidade do ato de Emivaldo Gonçalves, por não constatar quaisquer irregularidades. Quanto ao ato de Elza Rosa da Costa, propôs sua ilegalidade.
3.	Desde já, manifesto concordância com o posicionamento exarado pela unidade técnica, razão porque acolho os fundamentos por ela declinados como minhas razões de decidir, sem prejuízo das considerações que exponho a seguir
3.	De fato, verifica-se o pagamento da rubrica "82375 - VENC.BAS.COMP.ART.15 L11091/05", em valores superiores aos devidos.
4.	A referida rubrica se refere à parcela complementar da remuneração prevista no art. 15 da Lei 11.091/2005, que dispôs sobre o Plano de Carreira dos Cargos Técnico-Administrativos em Educação, no âmbito das Instituições Federais de Ensino.
5.	Como bem demonstrou a unidade técnica, de maio de 2005, mês da implantação dos novos valores fixados pela Lei 11.091/2005, a novembro de 2007, a interessada percebeu a rubrica relativa ao vencimento básico complementar de forma regular, conforme a referida norma legal. No entanto, em dezembro de 2007, há uma majoração do vencimento da Sra. Elza Rosa da Costa e a indevida manutenção do pagamento da rubrica "82375 VENC.BAS.COMP.ART.15 L11091/05".
6.	Já em abril de 2008, ocorreu a efetivação do enquadramento por nível de capacitação, previsto no inciso III do art. 26 da Lei 11.091/2005. Com esta efetivação ocorreu o encerramento da implantação gradual do plano de carreira, que deveria ensejar a absorção da parcela complementar, o que não ocorreu no caso em tela.
7.	À vista disso, o presente ato deve ser considerado ilegal, com a consequente recusa de seu registro.
8.	No que diz respeito ao ato de interesse de Emivaldo Gonçalves, anuo ao entendimento exarado pela unidade técnica pela legalidade do ato.
	Ante o exposto, VOTO por que o Tribunal adote a minuta de acórdão que submeto à consideração deste Colegiado.
Ministro JOÃO AUGUSTO RIBEIRO NARDES 
Relator